#Modelamiento y Técnicas Predictivas

Ustedes van a usar los modelos para buscar explicaciones. Que están fundamentadas en la teoría.

Ejemplo: vas a tu clase X.

Te dicen: la DEMOCRACIA. ¿Qué hay que hacer para que la democracia mejore?

Tu democracia es tu variable Y. Y todas las X que se te ocurra, son aquellas cosas que tú crees impactarían la democracia (positiva o negativamente).

Concepto más chiquito: democracia participativa. Y así... te vas a ir achicando más.

En lo que te vas a romper la cabeza: cómo medir la Y.

**La estadística no sabe lo que le estás metiendo**.
[La responsabilidad de uno es buscar buenos conceptos]

CUENTOS
NUEVOS CUENTOS
ENCONTRAR TU CUENTO

En pregrado: no te piden que inventes una teoría.

[Putnam, *Making Democracy Work*]

**Busca la HIPÓTESIS**. Si se llama científico, ¿cuál es la hipótesis?

*Democratic Governance*

La estadística no se responsbiliza por el tipo de concepto. ESCALA.

**Todo depende de la Y**

Hipótesis: X1, X2, X3 y X4 impactan en la Y.

Si solo cojo Y y X1 [y así de dos en dos]: **no estoy controlando**. Se puede tener una correlación espúrea: **NO ES LO QUE ESTÁS VIENDO, ES OTAR COSA**.

1. **VALIDEZ MUESTRAL**: manera en que cualquier estadística se protege. R te puede decir: "lo que me has dado no es suficiente" [**ESO TIENE QUE VER CON EL P-VALOR**] ---> **SIGNIFICANCIA**

[Todos los modelos requieren de una buena cantidad de datos]

**La parte inferencial de la Estadística NO GENERALIZA TAN RÁPIDO**

2. **SENTIDO** o **DIRECCIÓN**: *signos*: positivo (ayuda a la Y) o negativo (perjudica a la Y)


**Los modelos están para hallar relaciones entre variables.**

Primera parte del curso: explorando data comprehensiva [todos los distritos]. **por eso vale la pena hacer clusters**

Las técnicas de dimensionalidad sirven para **analizar los casos**


En los **modelos**, ***lo que nos importan son las columnas***

3. **INTENSIDAD** o **FUERZA**

[Nosotros estamos buscando sostener una teoría. No tanto predecir.]

***

Las Y tienen que sonar a que son resultado de algo. En nuestro ejemplo, nuestras Y son los votos por PPK y FP. Y lo demás, tiene que ver con Desarrollo Humano.

Carguemos la data:

```{r}
folder='data'
fileName='idh_elec.csv'
fileToRead=file.path(folder,fileName)
idh_elec=read.csv(fileToRead,strip.white = T,
                  stringsAsFactors = F)
```

Veamos el TIPO de data que tenemos:

```{r}
str(idh_elec)
```


A ti, la ONU te dice que el IDH (siguiendo a Sen), es importante. Y que es una **latente** que contiene a: esperanza, secundaria, tiempoedu y percapitaf.

Podría hacer Esta 1, y hacer que X sea IDH e Y sea PPK.

Pero ahora, haciendo Esta 2, podríamos hacer que las X sean esperanza, secundaria, tiempoedu, percapitaf. Y la Y sigue siendo PPK.

El primer Y que vamos a hacer son los votos de PPK.

**En los exámenes**: tengo que tratar de **crear nuevas variables**

```{r}
idh_elec$ganappk=as.factor(ifelse(idh_elec$PPK>idh_elec$FP,1,0)) #pongo as.factor porque quiero que sea categórica
#Añado etiquetas de valor
levels(idh_elec$ganappk)=c('Keiko','PPK') #Primero 'Keiko' porque es 0; 'PPK' es 1
```

Creo un test:

```{r}
test=idh_elec[,c('ganappk','esperanza','secundaria','tiempoedu','percapitaf')]
aggregate(cbind(esperanza,secundaria,tiempoedu,percapitaf) ~ ganappk, data=test,FUN=mean) #en cbind van las numéricas; después de ~ va la categórica; luego la data; y luego la función
```

**OJO**: acá pareciera que todo está controlado. Pero no lo está. [Recuerda gráfico de IPSOS que sostenía que (solo) el nivel educativo era lo que influía y diferenciaba el voto de Keiko y PPK]

Exploremos esos grupos con más detalle:

```{r}
par(mfrow=c(2,2))
boxplot(esperanza ~ ganappk, data=test,main='esperanza de vida')
boxplot(secundaria ~ ganappk, data=test,main='secundaria')
boxplot(tiempoedu ~ ganappk, data=test,main='años de educación')
boxplot(percapitaf ~ ganappk, data=test,main='percapita familiar')
```

Si las colas de los boxplots no se chocasen [análogo a los intervalos de confianza, o a cuando hacíamos prueba t], ahí recién habría significancia.


Ahora... **propongamos un modelo**:

```{r}
modeloDico <- glm(ganappk ~ ., 
                 data = test, 
                 family = "binomial")

summary(modeloDico)
#Se pone un . luego de ~ para poner todas las demás
```

[Miras a los coeficientes. La columna Pr(>|z|) es el p-valor]

¿Cuáles ayudarían a que PPK gane? **Las positivas, y que tengan VALIDEZ MUESTRAL**.



[En Marketing: o uno consolida su mercado, o uno construye su mercado]

[Indecisos: construirías tu mercado]

[Por ejemplo: candidatos que van a universidades, ¿reforzando su mercado cautivo?]

[El reto de los equipos de campaña es decidir]

***

Revisar **Cumulative Var**

