#Clase 05

Los datos presentes en el archivo Excel:

```{r}
library(openxlsx)
folder='data'
fileName='idePeru.xlsx'
fileToRead=file.path(folder,fileName)
```

Los convertimos a un formato adecuado:

```{r}
# lectura
cualHoja=1
filaInicial=4
datos=read.xlsx(fileToRead, 
                sheet = cualHoja, 
                startRow = filaInicial, 
                skipEmptyRows = TRUE, skipEmptyCols = TRUE)

# eliminando filas innecesarias:
## al final

filasEliminar=c(223:226)
datos=datos[-filasEliminar,]

## al inicio
filasEliminar=c(1:3)
datos=datos[-filasEliminar,]

# creando TABLA de regiones
queColumnasSacar=c(1,2)
regiones=datos[,queColumnasSacar]

# manteniendo solo casos completos por fila:
regiones=regiones[complete.cases(regiones),]

# Cambiando nombres a la TABLA  de region:
nombresNuevos=c('regionUbigeo','regionNombre')
names(regiones)=nombresNuevos

# creando tabla de provincias

queColumnasEliminar=c(2)
provincias=datos[,-queColumnasEliminar] #signo '-'

# Eliminando columnas innecesarias:

deDosenDos=seq(4,16,2) # 4,6,8, etc.
queColumnasEliminar=c(deDosenDos)
provincias=provincias[,-queColumnasEliminar]

#Nuevamente, podemos quedarnos con los casos completos por fila en la TABALA provincias:
provincias=provincias[complete.cases(provincias),]

#Renombremos las dos primeras columnas

names(provincias)[c(1,2)]=c('provinciaUbigeo','provinciaNombre')

# renombrando columnas restantes:

names(provincias)[c(3:9)]=c('pob2012','ide2012','identificacion2012','medicos2012','escolaridad2012','AguaDesague2012','electrificacion2012')

# asegurandose los numeros sean leidos por R como tales:
provincias[,c(3:9)]=lapply(provincias[,c(3:9)],as.numeric)

#crear la columna _regionUbigeo_, usando _provinciaUbigeo
provincias$regionUbigeo=provincias$provinciaUbigeo

#A la nueva columna le reemplazamos con '0000' todo valor luego de los primeros dos digitos:

substr(provincias$regionUbigeo,3,6)='0000'


# reubicar la posición de la última columna:
provincias=provincias[,c(10,1:9)] 

#Hagamos el 'merge', entre las dos TABLAS:
# como 'regionUbigeo' aparece en ambas, no es necesario
# ponerlo:
provinciasNew=merge(provincias,regiones,all.x = TRUE) 

# La columna con el nombre de region se ha añadido a la tabla provincias. Por defecto R manda esa columna al final. Movamos de posición esa columna nueva:
provinciasNew=provinciasNew[,c(1:2,11,3:10)]
```

Así quedó:

```{r}
head(provinciasNew)
```

Aglomeraremos a las provincias de esta data. Pero primero hagamos 2 pasos previos.

  1. Quedemonos con las columnas que necesitamos:

```{r}
columnasUtilizar=c(7:11)
df=provinciasNew[columnasUtilizar]
```

  2. Usar el nombre de provincia como la etiqueta de la fila:

```{r}
row.names(df)=provinciasNew$provinciaNombre
head(df)
```

Llevar los datos a utilizar a una unidad comun (o sin unidad de medida):

```{r}
df1.scaled=scale(df)
```

  3. Crear 'distancias' entre las filas usando la información multivariada. No lo haremos pues NbClust lo hace.

  4. Tratar de identificar el numero de clusters que se necesitarán:

```{r}
library(NbClust)
nb <- NbClust(df1.scaled, method = "complete") # 'method' indica como crear distancias.
```

  5. Aplicar el **algoritmo** deseado:

```{r}
library(factoextra)
algoritmo="hclust"
cuantosClusters=3
solucionJerarquica1 <- eclust(df1.scaled, 
                              FUNcluster =algoritmo,
                              k = cuantosClusters,
                              method = "complete", # como en nb!
                              graph = FALSE) 

fviz_dend(solucionJerarquica1, rect = TRUE, show_labels = T) 
```

  6. Evaluar qué tan buena ha sido nuestra aglomeración:

```{r}
# Un valor cercano a **uno** indica que el valor está bien aglomerado, si está cercano a cero indica que esta entre dos conglomerados, y si es negativo, que está en un cluster erróneo (el algoritmo acabó y no pudo ubicarlo en el grupo adecuado).

fviz_silhouette(solucionJerarquica1)
```

  7. El objeto *solucionJerarquica1* guarda la información de silueta. Cada provincia tiene su propio valor. Podemos detectar qué provincia no ha sido bien conglomerada:

```{r}
siluetasPorProvincia <-solucionJerarquica1$silinfo$widths

# quedarse con las negativas:
siluetasPorProvincia[siluetasPorProvincia$sil_width<0,]
```

  8. Podemos reintentar lo anterior, cambiando los parámetros de la función **scale**, pues los valores por defecto de esa función son la media y la desviación típica (lo que dió z-scores); pero, podríamos usar las medianas y la desviaciónes de la mediana en vez de ellas:

```{r}
medians = apply(df,2,median)
mads = apply(df,2,mad)
df.scaled2 = scale(df,center=medians,scale=mads)
```

  9. Podríamos reintentar clusterizar usando una técnica alternativa [**K-MEDIAS**]:

```{r}
algoritmo="kmeans"
cuantosClusters=3
solucionKmeans1 <- eclust(df1.scaled, 
                              FUNcluster =algoritmo,
                              k = cuantosClusters, # como en nb!
                              graph = FALSE) 
fviz_cluster(solucionKmeans1, geom = "point", ellipse = F)
```

```{r}
fviz_silhouette(solucionKmeans1)
```

```{r}
siluetasPorProvincia <-solucionKmeans1$silinfo$widths

# quedarse con las negativas:
siluetasPorProvincia[siluetasPorProvincia$sil_width<0,]
```

[RECUERDA: **mientras más alto el gráfico de siluetas, mejor**]

***

#Mapas y clusters

Tenemos 2 tablas diferentes, provinciasNew, con los valores originales, y solucionJerarquica1 con los clusters asignados:

```{r}
head(provinciasNew)
```

*solucionJerarquica1* guarda los clusters en **cluster**; pero **solucionJerarquica1$cluster** no es un data frame, hay que convertirlo en eso:

```{r}
clustJerar1=as.data.frame(solucionJerarquica1$cluster)
head(clustJerar1)
```

Recuerda que no hay columna con el nombre de la provincia, por lo que necesitamos poner los nombres de las filas como una columna:

```{r}
clustJerar1$provinciaNombre=row.names(clustJerar1)
row.names(clustJerar1)=NULL  #borramos
```

Ahora podemos hacer el merge. Como ambos tienen la columna provinciaNombre, el merge no requiere mas argumentos:

```{r}
provinciasClust=merge(provinciasNew,clustJerar1)
head(provinciasClust)
```

Traigamos un mapa ahora:

```{r}
folder='data'
folderMap='PER_adm_shp'
fileName='PER_adm2.shp' # nivel 2 son provincias
fileToRead=file.path(folder,folderMap,fileName)

library(rgdal)
PeruProvs <- rgdal::readOGR(fileToRead,stringsAsFactors=FALSE)
```

Sin problema, el mapa se dibujará.

```{r}
plot(PeruProvs, border='grey')
```

Ambos tienen 195 filas. Veamos como se identifican las provincias:

```{r}
head(PeruProvs@data)
```

Podemos ver que en NAME_2 estan los nombres de provincias (ordenados):

```{r}
sort(PeruProvs@data$NAME_2)
```

Se parecen a los que tenemos?

```{r}
provinciasClust$provinciaNombre
```

Parece que sí, pero no lo sabremos antes del merge. Hagamos un test:

```{r}
test=merge(PeruProvs@data,provinciasClust,by.x='NAME_2',by.y='provinciaNombre',all.x=T)
```

Cuando no hay coincidencias, merge crea un valor NA (missing). Aqui detecto que filas del mapa no encontraron coincidencias:

```{r}
test[is.na(test$ide2012),]
```

Vemos que hay 16 provincias [en mi computadora, salen 44 filas] que no serían ploteadas, al menos que cambiemos los nombres en provinciasClust.

Si seguimos sin hacer los cambios:

```{r}
PeruProvs=merge(PeruProvs,provinciasClust,by.x='NAME_2',by.y='provinciaNombre',all.x=T)
```

Para graficar, deberiamos tener idea de la posicion de las provincias. Lima debe estar bien, quiero saber en que cluster está:

```{r}
PeruProvs@data[PeruProvs@data$NAME_2=='Lima',]$`solucionJerarquica1$cluster`
```

De igual forma, Atalaya debe estar entre los peores:

```{r}
PeruProvs@data[PeruProvs@data$NAME_2=='Atalaya',]$`solucionJerarquica1$cluster`
```

De ahi que sabemos que los mejores estan en el cluster '3', los peores en el '2', y los intermedios en el '1'. Creemos una nueva variable:

```{r}
PeruProvs@data$clusterJera1=PeruProvs@data$`solucionJerarquica1$cluster`
PeruProvs@data$clusterJera1=ifelse(PeruProvs@data$clusterJera1==1,4,PeruProvs@data$clusterJera1)

PeruProvs@data$clusterJera1=ifelse(PeruProvs@data$clusterJera1==2,1,PeruProvs@data$clusterJera1)

PeruProvs@data$clusterJera1=ifelse(PeruProvs@data$clusterJera1==4,2,PeruProvs@data$clusterJera1)
```

Aquí si 1,2,3 van de menos a mas, y eso lo reflejo en la secuencia de colores a usar:

```{r}
myColors=c('red','yellow','lightblue') 
plot(PeruProvs,col=myColors[PeruProvs$clusterJera1], main='Densidad del Estado - usando clusters',border=NA)

#CORREGIR: En el código solo debe decir 'border=NA' [sin S]

```

Comparemos con el IDE original. Primero dividamos los valores en 3 intervalos:

```{r}
PeruProvs@data$ideK=cut(PeruProvs@data$ide2012,
                       breaks=3,labels=c('1','2','3'))
```

Como 1,2,3 van de menos a mas, casi nada cambia:

```{r}
plot(PeruProvs,col=myColors[PeruProvs$ideK],main='Densidad del Estado',border=NA)
```

Aqui están las no coincidencias:

```{r}
test2=PeruProvs@data
test2=test2[complete.cases(test2$ide2012),]
test2[test2$ideK != test2$clusterJera1,]
```

