---
output:
  html_document: default
  html_notebook: default
---

#Clase 06

Algunas cuestiones previas a tener en cuenta antes de comenzar la clase de hoy.

##**LOCATION MATTERS!!**

[Siempre ten una variable de ubicación. ¿Cuántas provincias están en la costa, por ejemplo?]


**Desafortunadamente, nadie quiere aceptar que en el Perú NO HAY UNA POBLACIÓN.**

* Asimismo, **no hay UNA población universitaria**.


Problemas al trabajar con **índices**: riesgo que al sacar un ***promedio***, pierda información.

[Ejemplo: quien saca 11 y 12 con mayores condiciones previas *versus* quien saca 01 y 08 con las peores condiciones.]


Ahora... **¿qué pasa cuando ASUMIMOS NORMALIDAD?**

**ANÁLISIS CATEGÓRICO** --> **TÉCNICAS NO PARAMÉTRICAS**


¡¡Dale importancia a las curvas raras, a las sesgadas!!


Al promediar... estoy normalizando.

https://inteligenciaperu.github.io/Estadistica/

Diferenciar entre CHARACTER y FACTOR:

* CHARACTER: no es variable

* FACTOR: es categórico, pero varía

***

Ahora sí:

Empecemos la clase...

#**Exploración Dimensional**

Carguemos la data:

```{r}
folder='data'
fileName='idePeru2012.csv'
fileToRead=file.path(folder,fileName)
ide12=read.csv(fileToRead,strip.white = T)
```

Veamos estructura:

```{r}
str(ide12)
```

Sabiendo que varias columnas no tienen el formato adecuado:

```{r}
ide12=read.csv(fileToRead,strip.white = T,
                 colClasses=c(rep('character',4),
                              rep('numeric',7),
                              rep('factor',3)))
```

Ahora:

```{r}
str(ide12)
```

La variable TAMANO debe ser ordinal:

```{r}
ide12$TAMANO=as.ordered(ide12$TAMANO)
```

##Mapa de similitudes

Cuando hacemos *análisis de conglomerados* asignamos cada provincia a un grupo. Pero a veces queremos ver **cómo la distancia entre estas se puede representar**. Es decir, si usamos las distancias entre ellas, ¿cómo sería ese mapa? Responder esta pregunta implica que creemos un mapa de provincias, pero **NO uno geográfico**, sino un mapa ***donde los distritos más similares en IDE estén más cerca***.

Crear mapas basados en multiples valores es el objetivo del **escalamiento multidimensional**. Las múltiples variables serán los componentes del IDE:

```{r}
# Aquí están los componentes
provMap=ide12[,c(6:10)]

# Viendo resultado:
head(provMap)
```

El subconjunto de de arriba está bien, pero necesitamos que haya alguna manera de identificar las provincias. De ahi que mejor reemplazamos los numeros de fila por el ubigeo:

```{r}
row.names(provMap)=ide12$ubiProv

#viendo:
head(provMap)
```

Evidentemente, el nombre de fila debe ser único, y el ubigeo cumple esa característica.

Ahora nos toca hacer un par de pasos conocidos:

```{r}
# normalizar:
provMap_s=scale(provMap)

# hallar las distancias entre las provincias:
provMap_d=dist(provMap_s)
```

Aquí, *en vez de calcular pertenencia a algún cluster*, nos vamos a crear el **mapa de similitudes**:

```{r}
provMap_r <- cmdscale(provMap_d,eig=TRUE, k=2) # k sugiere dimensiones
provMap_r$GOF # mientras mas cerca a 1 mejor.
```

Rápidamente, podemos ver la posición de los puntos creados:

```{r}
titulo="Mapa de Similitudes entre provincias del Perú basado en el IDE"
x <- provMap_r$points[,1]
y <- provMap_r$points[,2]
plot(x, y, main=titulo)
```

Este mapa necesita decoraciones. Primero, mostremos las etiquetas en vez de puntos:

```{r}
plot(x, y, xlab="Dimensión 1", ylab="Dimensión 2", main=titulo, 
     type="n") # 'n' evita que se pongan los puntos.
# etiquetas y colores de los puntos
columnForLabels=dimnames(provMap_r[[1]])[[1]]
text(x, y,labels = columnForLabels)
```

Si quisieramos nombres en vez de ubigeos:

```{r}
plot(x, y, xlab="Dimensión 1", ylab="Dimensión 2", main=titulo, 
     type="n") # 'n' evita que se pongan los puntos.
# etiquetas y colores de los puntos
columnForLabels=ide12$PROVINCIA
text(x, y,labels = columnForLabels, cex = 0.5) 
```

Los nombres nos dan una idea de como se acercan unas provincias a otras. Podriamos colorear para dar más información:

```{r}
plot(x, y, xlab="Dimensión 1", ylab="Dimensión 2", main=titulo, 
     type="n") # 'n' evita que se pongan los puntos.
# etiquetas y colores de los puntos
columnForLabels=ide12$PROVINCIA
colorForLabels=ide12$COSTA
paleta=c('grey','blue')
text(x, y,labels = columnForLabels, cex = 0.8, col = paleta[colorForLabels]) 
legend("bottomright", legend = levels(colorForLabels),
       fill = paleta,title = "Tiene Costa?")
```

Podemos 'agregar' los datos por region:

```{r}
regionIde12=aggregate(cbind(IDENTIDAD,SALUD, EDUCACION,SANEAMIENTO, ELECTRIFICACION) ~ DEPARTAMENTO,data=ide12,FUN=mean)
regionIde12
```

Tenemos un nuevo data frame, hagamos el mismo tipo de trabajo:

```{r}
# subset:
regMap=regionIde12[,-1]

# renombrar fila
row.names(regMap)=regionIde12[,1]

# normalizar:
regMap_s=scale(regMap)

# hallar distancias entre ellos:
regMap_d=dist(regMap_s)

# calcular:
regMap_r = cmdscale(regMap_d,eig=TRUE, k=2) #
```

Verificando qué tan bueno es resultado:

```{r}
regMap_r$GOF # mientras mas cerca a 1 mejor.
```

Con ese resultado, podemos crear otro mapa:

```{r}
labelsMap=row.names(regMap)
x <- regMap_r$points[,1]
y <- regMap_r$points[,2]
plot(x, y,  main="Mapa IED nivel regiones", type="n")
text(x, y, labels = labelsMap, cex=.5) 
```

***

